---
title: "Clase 3c - Preprocesamiento de datos III"
subtitle: "Estructura y movilidad social: nuevas configuraciones suburbanas"
author: 
  - "Eduardo Chávez Molina"
  - "María Clara Fernández Melian"
  - "José Rodríguez de la Fuente"
date: today
date-format: "YYYY"
format: 
  html:
    theme: zephyr
    toc: true
    toc-title: Contenido
    number-sections: true
    embed-resources: true
    smooth-scroll: true
    code-overflow: wrap
    code-copy: hover
    code-tools: false
  pdf: 
    toc: true
    pdf-engine: xelatex
    fig-format: png  
    fig-dpi: 300     
    fig-width: 8
    fig-height: 5
    highlight-style: espresso
    include-in-header: 
       text: |
         \usepackage{fvextra}
         \DefineVerbatimEnvironment{Highlighting}{Verbatim}{breaklines,commandchars=\\\{\}}
         \DefineVerbatimEnvironment{OutputCode}{Verbatim}{breaklines,commandchars=\\\{\}}
lang: es
highlight-style: espresso
lightbox: true
cache: true
execute:
  warning: false
  message: false
---

# Transformando los datos: creación y modificación variables

Teniendo ya la base en formato ordenado, habiendo seleccionado aquellas variables que vayamos a utilizar y filtrando los casos que nos interesan, el siguiente paso en el trabajo cuantitativo suele ser la creación de nuevas variables y/o la modificación de las existentes.  

Esta fase en el trabajo investigativo puede implicar, entre otras opciones: 

- Generar nuevas variables a partir de las existentes. Por ejemplo, realizar una sumatoria o resta aritmética a partir de los datos disponibles en dos o más variables.

- Recodificar una variable existente. Por ejemplo, reduciendo el número de categorías de una variable categórica o numérica (grupos etarios, niveles de ingreso, etc.).

- Generar una nueva variable a partir del cumplimiento de determinadas condiciones combinadas. Generalmente este trabajo se realiza para construir variables complejas. Por ejemplo, crear una variable que indique el tipo de hogar en cada caso.  

Vamos a abrir nuevamente la base de respondentes:   

```{r}
library(haven)
library(tidyverse)

base_esa <- read_sav("fuentes/base_esa_pisac.sav")
```


## Creación de variables mediante cálculos y expresiones condicionales

Para realizar estas operaciones utilizaremos siempre la función `mutate()` del paquete `dplyr`. Básicamente esta función nos creará una nueva columna en la matriz de datos, que contendrá los valores que le indiquemos.  

Vamos a construir como ejemplo la variable **hacinamiento** (cociente entre la cantidad total de personas del hogar y la cantidad total de habitaciones o piezas de las que dispone el mismo). Para ello necesitaremos la información de dos variables:  *MIEMBROS* y *M9.3*.  

Normalmente se establece que si:  

- Hay menos de dos personas por cuarto no hay hacinamiento,  
- Hay de 2 a 3 personas por cuarto se considera hacinamiento no crítico y  
- Si hay más de 3 personas por cuarto se considera hacinamiento crítico.  

Entonces debemos realizar dos procesos:  

- Debemos calcular el cociente entre las dos variables (**hacina_cociente**)  
- Debemos indicar el nivel de hacinamiento que presenta el hogar (**hacinamiento**).


::: {.callout-note title="Manual de códigos"}
Recuerden siempre tener *a mano* el manual de códigos o el diseño de registro de la encuesta que están utilizando para saber el nombre de las variables sobre las que se realizarán las operaciones.  
:::


```{r}
base_esa <- base_esa %>% 
  mutate(hacina_cociente = MIEMBROS / M9.3)

```

Ya contamos con la variable **hacina_cociente** que nos indica la proporción de personas por ambiente. A continuación, podemos armar una nueva variable que identifique a aquellos hogares según su situación de hacinamiento.  

Para ello, introduciremos una nueva función que nos permite plantear condiciones: `case_when()`. Esta función es muy similar al `IF` en `SPSS` o la función `ifelse()` de R base. `case_when()` se pasa dentro del mutate, y se le indica la condición que se quiere evaluar y el valor que se le asignará a la nueva variable en caso de que se cumpla dicha condición, separado por el símbolo `~`. Cada argemento se separa por una coma. 

```{r}
base_esa <- base_esa %>% 
  mutate(hacinamiento = case_when(hacina_cociente < 2 ~ "Sin hacinamiento",
                                 hacina_cociente >= 2 & hacina_cociente <= 3 ~ "Hacinamiento no crítico",
                                 hacina_cociente > 3 ~ "Hacinamiento crítico"))
```

Este cálculo podría resumirse aún más, concatenando ambas operaciones dentro de la función `mutate()`.  

```{r eval=FALSE}
base_esa <- base_esa %>% 
  mutate(hacina_cociente = MIEMBROS / M9.3,
         hacinamiento = case_when(hacina_cociente < 2 ~ "Sin hacinamiento",
                                 hacina_cociente >= 2 & hacina_cociente <= 3 ~ "Hacinamiento no crítico",
                                 hacina_cociente > 3 ~ "Hacinamiento crítico")))
```


Si queremos observar los resultados de la tarea realizada, podemos hacerlo a través de la función `table()`.

```{r}
table(base_esa$hacinamiento)

```

Por último, debido a que es una variable categórica, podemos convertirla en factor con la función `factor()` como lo vimos anteriormente.   

```{r}
base_esa <- base_esa %>% 
  mutate(hacinamiento = factor(hacinamiento, levels = c("Sin hacinamiento", "Hacinamiento no crítico", "Hacinamiento crítico")))
```


## Recodificación de variables

El combo `mutate()` y `case_when()` también nos permite recodificar variables, es decir, cambiar los valores de una variable por otros o reducir su número de categorías. Es una práctica frecuente en el análisis de datos, ya que permite simplificar, posteriormente, la interpretación de los resultados.

Por ejemplo, hay una variable en la encuesta que mide la autopercepción de clase (*M11.6*). Como hay muy pocos casos que se autoperciben como *clase alta*, vamos a unirlos a aquellos que se perciben *clase media-alta*.   

```{r}
#| echo: false
#| caption: "Recodificación de la variable autopercepción de clase"

library(knitr)
library(kableExtra)

tabla <- tibble(
  `6 clases` = c(
    "1. Clase alta",
    "2. Clase media alta",
    "3. Clase media",
    "4. Clase media-baja",
    "5. Clase trabajadora",
    "6. Clase baja",
    "99. Ns/Nc"
  ),
  `5 clases` = c(
    "1. Clase media-alta",
    "1. Clase media-alta",   # <- repetir
    "2. Clase media",
    "3. Clase media-baja",
    "4. Clase trabajadora",
    "5. Clase baja",
    "NA"
  )
)

tabla %>%
  kable(align = c("l", "l"),
        escape = FALSE) %>%
  kable_styling(full_width = FALSE,
                bootstrap_options = c("bordered")) %>%
  collapse_rows(columns = 2, valign = "middle") %>%
  row_spec(0, bold = TRUE, background = "#1f5d75", color = "white") %>%
  column_spec(1, border_right = TRUE)
```


Vamos a ver cómo podemos realizar esta recategorización con la función `case_when()` y luego vamos a convertir la variable creada (*clase_recod*) en factor con sus etiquetas correspondientes.  


```{r}
base_esa <- base_esa %>% 
  mutate(clase_recod = case_when(M11.6 == 1 ~ 1, 
                                M11.6 == 2 ~ 1, 
                                M11.6 == 3 ~ 2, 
                                M11.6 == 4 ~ 3, 
                                M11.6 == 5 ~ 4, 
                                M11.6 == 6 ~ 5, 
                                M11.6 == 99 ~ NA_real_)) 

base_esa <- base_esa %>%
  mutate(clase_recod = factor(clase_recod, 
                              levels = c(1, 2, 3, 4, 5), 
                              labels = c("Clase media-alta", "Clase media", "Clase media-baja", "Clase trabajadora", "Clase baja")))
```


::: {.callout-tip title="Atención"}
El operador `%in%` también puede ser utilizado para identificar valores en un vector alfanumérico o de cadena. En ese caso debemos ingresar los valores a evaluar dentro de la función c(). Por ejemplo, `provincia %in% c("Buenos Aires", "Chaco", "Formosa")`.
:::

